---
title: "delitos-cometidos en 2022"
author: "Oscar Mora"
lang: es
format:
  html:
    toc: true
    toc_float: true
---
# Presentación
Este documento contiene un conjunto de gráficos estadísticos sobre delitos cometidos en Costa Rica en 2022. Están basados en los datos publicados en el [sitio de datos abiertos del Organismo de Investigación Judicial (OIJ)](https://sitiooij.poder-judicial.go.cr/index.php/ayuda/servicios-policiales/servicios-a-organizaciones/indice-de-transparencia-del-sector-publico-costarricense/datos-abiertos).


## Carga y muestra de los datos
```{r}
#| label: carga-muestra-datos
#| code-fold: true
# Carga de los datos
delitos_2022 <- read.csv("estadisticaspoliciales2022.csv")
# Tabla con las 10 primeras filas y con columnas seleccionadas
knitr::kable(
	head(
		delitos_2022[, c("Delito", "Fecha", "Victima", "Edad", "Provincia")], 
		10
	),
	caption = "Muestra de datos de delitos cometidos en 2022 en Costa Rica"
)
```





## Gráficos de cantidad de delitos por provincia

### Barras verticales
```{r}
#| label: cantidad-delitos-provincia-barras-verticales
#| code-fold: true
# Crear tabla de frecuencias
tabla_delitos <- table(delitos_2022$Provincia)
# Ordenar descendentemente la tabla de frecuencia
tabla_delitos_ordenada <- sort(tabla_delitos, decreasing = TRUE)
# Gráfico de barras verticales
barplot(
	height = tabla_delitos_ordenada,
	main = "Cantidad de delitos cometidos en 2022 por provincia", 
	sub = "Fuente: OIJ",
	col = "brown",
	las = 2, # inclinación de las etiquetas (valor entre 0 y 3)
	cex.names = 0.5,  # tamaño de las etiquetas
	cex.axis = 0.7 # tamaño de los números en el eje 
)
```

### Barras horizontales
```{r}
#| label: cantidad-delitos-provincia-barras-horizontales
#| code-fold: true
# Crear tabla de frecuencias
tabla_delitos <- table(delitos_2022$Provincia)
# Ordenar ascendentemente la tabla de frecuencia
tabla_delitos_ordenada <- sort(tabla_delitos)
# Gráfico de barras horizontales
barplot(
	height = tabla_delitos_ordenada,
	main = "Cantidad de delitos cometidos en 2022 por provincia", 
	sub = "Fuente: OIJ",
	col = "brown",
	las = 2,
	cex.names = 0.5,
	cex.axis = 0.7,
	horiz = TRUE
)
```

### Pastel
```{r}
#| label: cantidad-delitos-provincia-pastel
#| code-fold: true
# Crear tabla de frecuencias
tabla_delitos <- table(delitos_2022$Provincia)
# Ordenar ascendentemente la tabla de frecuencia
tabla_delitos_ordenada <- sort(tabla_delitos)
# Gráfico de pastel
pie(
  tabla_delitos_ordenada,
  main = "Cantidad de delitos cometidos en 2022 por provincia",
  sub = "Fuente: OIJ",
  col = rainbow(length(tabla_delitos_ordenada)),
  cex = 0.8,
  labels = paste0(
  	round(100 * tabla_delitos_ordenada / sum(tabla_delitos_ordenada), 1), 
  	"%"
  )
)
# Agregar leyenda
legend(
  "topright",
  legend = names(tabla_delitos_ordenada),
  fill = rainbow(length(tabla_delitos_ordenada)),
  cex = 0.8,
  bty = "n" # quitar el marco de la leyenda, valor = ("n", "o")
)
```


## Gráficos de cantidad de delitos por edad de la victima 

### pastel 

```{r}
#| label: cantidad-por-edad-pastel
#| code-fold: true
# Crear tabla de frecuencias
tabla_delitos <- table(delitos_2022$Edad)
# Ordenar ascendentemente la tabla de frecuencia
tabla_delitos_ordenada <- sort(tabla_delitos)
# Gráfico de pastel
pie(
  tabla_delitos_ordenada,
  main = "Cantidad de delitos cometidos en 2022 por edad de la victima",
  sub = "Fuente: OIJ",
  col = rainbow(length(tabla_delitos_ordenada)),
  cex = 0.8,
  labels = paste0(
  	round(100 * tabla_delitos_ordenada / sum(tabla_delitos_ordenada), 1), 
  	"%"
  )
)
# Agregar leyenda
legend(
  "topright",
  legend = names(tabla_delitos_ordenada),
  fill = rainbow(length(tabla_delitos_ordenada)),
  cex = 0.8,
  bty = "n" # quitar el marco de la leyenda, valor = ("n", "o")
)

```



## Cantidad de delitos por provincia y edad de la victima 
```{r}
#| label: cantidad-delitos-y-edad
#| code-fold: true
# Crear tabla de frecuencias
tabla_delitos <- table(delitos_2022$Edad,
                       delitos_2022$Provincia)

barplot(height = table(delitos_2022$Edad, delitos_2022$Provincia),
        main = "Distribución de delitos cometidos con respecto a la edad de la victima",
        xlab = "cantidad de delitos",
        ylab = "edad de las victimas",
        col = rainbow(4))

# ordenar tabla de frecuencias 

# Leyenda
legend(
  x = "topleft",
  inset = 0.03,
  legend = c("Adulto Mayor", "Desconocido", "Mayor de edad", "Menor de edad"),
  fill = rainbow(4),
  horiz = FALSE
)
```


